臺灣高雄地方法院民事判決　　　　　　　 94年度訴字第537號
原　　　告　戊○○
訴訟代理人　周俊源律師
被　　　告　己○○
　　　　　　丙○○○
共　　　同
訴訟代理人　林復華律師
　　　　　　林柏瑞律師
上列當事人間返還信託登記土地等事件，本院於民國94年12月15
日言詞辯論終結，判決如下：
    主  文
被告丙○○○應就坐落高雄縣美濃鎮○○段二二八三地號土地面
積二六六九平方公尺所有權應有部分三分之一，於民國九十三年
一月七日以贈與原因所為之所有權移轉登記予以塗銷後，被告己○○應將上開所有權應有部分移轉登記予原告。
訴訟費用由被告負擔。
    事實及理由
一、按訴狀送達後，原告不得將原訴變更或追加他訴，但請求之
    基礎事實同一者、擴張或減縮應受判決事項之聲明者，或不
    甚礙被告之防禦及訴訟之終結者，不在此限，民事訴訟法第
    255 條第1 項第2 、3 、7 款定有明文。本件原告起訴時訴
    之聲明：被告應將坐落高雄縣美濃鎮○○段地號2283號田地
    面積2669平方公尺（下稱系爭土地），於民國93年1 月7 日
    由被告己○○移轉應有部分2669分之1500予被告丙○○○之
    登記予以塗銷，被告己○○並應將上開應有部分移轉登記予
    原告。嗣於本院言詞辯論時，減縮上開應有部分移轉登記之
    聲明為2669分之890 ，復再減縮為三分之一，核屬減縮應受
    判決事項之聲明，尚無不合。又原告於起訴時基於侵權行為
    回復原狀及終止信託契約或借名登記契約之法律關係，求為
    判決上開聲明，嗣依債務不履行之損害賠償及民法第244 條
    撤銷訴權之法律關係，追加備位聲明為：(一)被告己○○應給
    付原告新台幣（下同）6,407,110 元，及自起訴狀繕本送達
    翌日起至清償日止，按年息百分之五計算之利息。(二)被告間
    就坐落系爭土地於92年12月25日由被告己○○贈與被告丙○○○應有部分三分之一之債權行為，及於93年1 月7 日移轉
    登記予被告丙○○○之物權行為均應予撤銷，被告丙○○○
    並應塗銷該所有權移轉登記。其起訴聲明與追加聲明皆涉及
    被告己○○有無違反信託契約，將系爭土地應有部分之所有
    權移轉登記予被告丙○○○，而侵害原告之權利，經核其請
    求之基礎事實同一，且不甚礙被告之防禦或訴訟終結，揆諸
    上開規定，原告為訴之追加，核無不合，應予准許。
二、原告主張：原告與被告己○○及訴外人乙○○為親兄弟，於
    44 年 間共同繼承其父劉冉喜所有之系爭土地（原地號為高
    雄縣美濃鎮○○段788 號），應有部分各三分之一，並各自
    耕作三分之一面積。嗣於58年間政府實施第一期美濃鎮農地
    重劃，因各人持分面積過小僅能合併申請分配，三兄弟為避
    免被政府依公定地價徵收補償造成經濟上之損失，乃商議同
    意暫行合併信託登記在被告己○○名下參與分配，並約定重
    劃後所分配之系爭土地仍由兄弟三人各耕作三分之一面積，
    待日後政府法令可辦理分割移轉登記後，被告己○○應按各
    人持分三分之一數額移轉登記返還原告及乙○○。原告依約
    自重劃後耕作系爭土地靠近馬路三分之一處至今已數十年之
    久，嗣政府於89年已刪除農地不得移轉為共有之限制，原告
    於91、92年間屢向被告己○○要求移轉登記返還原告之應有
    部分，詎被告己○○竟受其妻即被告丙○○○之唆使，將原
    告信託在其名下之系爭土地分別於93年1 月7 日、同年8 月
    3 日，以贈與方式移轉所有權登記予被告丙○○○2669分之
    1500、被告己○○之子劉善光2669分之1169，圖使原告無法
    對其行使權利，為此原告乃以起訴狀繕本之送達為終止原告
    與被告己○○間之信託契約，並依侵權行為回復原狀及終止
    信託關係或借名登記契約之法律關係，而為先位聲明：(一)被
    告丙○○○應將系爭土地於93年1 月7 日由被告己○○移轉
    應有部分三分之一予被告丙○○○之登記予以塗銷。(二)被告
    己○○應將上開應有部分移轉登記予原告。又如鈞院認定被
    告間之贈與登記合法有效，則原告僅能請求債務不履行給付
    不能之損害賠償，且因其贈與登記產生無法追償之鉅大損害
    ，被告己○○別無其他財產足供清償，爰另依債務不履行之
    損害賠償及民法第244 條第1 項規定訴請撤銷被告間之贈與
    行為，並為備位聲明：(一)被告己○○應給付原告6,407,110
    元，及自起訴狀繕本送達翌日起至清償日止，按年息百分之
    五計算之利息。(二)被告間就坐落系爭土地於92年12月25日由
    被告己○○贈與被告丙○○○應有部分三分之一之債權行為
    ，及於93年1 月7 日移轉登記予被告丙○○○之物權行為均
    應予撤銷，被告丙○○○並應塗銷該所有權移轉登記等情。
三、被告則以：原告與被告己○○間並無信託契約或借名登記契
    約存在，不能以登記在被告己○○名下即推論有信託契約或
    借名契約，系爭土地合併登記在被告己○○一人名下，是原
    告自願放棄權利，並無特別補償，且原告已喪失占有之權利
    。又高雄縣美濃鎮○○段1180號建地面積1766平方公尺（重
    劃後地號為中興段467 號，下稱中興段土地）及系爭土地，
    原由原告、被告己○○及訴外人乙○○三兄弟共同繼承，應
    有部分各為三分之一，然於58年11月間因辦理農地重劃而協
    議分配，由被告己○○取得系爭土地，中興段土地則分配由
    原告取得，並於75年間無償移轉登記予原告之子劉善達、劉
    善智，是被告己○○以中興段土地之應有部分三分之一，與
    原告所持有系爭土地之應有部分三分之一互換。至被告己○○與乙○○就高雄縣美濃鎮○○段29號土地（下稱崇雲段土
    地）之應有部分訂立不動產買賣契約，係為解決老厝問題，
    並非協議與乙○○交換系爭土地之應有部分三分之一，故原
    告之先位請求並無理由。另原告備位之訴依債務不履行請求
    損害賠償與訴請撤銷贈與行為，兩者矛盾，且原告既於被告
    己○○將系爭土地移轉登記予被告丙○○○前，即屢向被告
    己○○請求移轉登記其應有部分，故原告早已知悉有撤銷原
    因，其撤銷訴權已逾一年之除斥期間，更遑論原告並無此項
    債權，自不生有害債權而得撤銷之問題，故原告之備位請求
    亦無理由等語，資為抗辯。並聲明：原告之訴駁回。
四、兩造不爭執之事項（見本院卷二第7頁）：
（一）原告、被告己○○及訴外人乙○○於44年12月3 日共同繼
      承其父劉冉喜之系爭土地。
（二）嗣於58年間因政府辦理農地重劃，系爭土地因三兄弟持分
      面積過小，須由原告、被告己○○及訴外人乙○○合併申
      請方能取得分配系爭土地。
（三）系爭土地於重劃後即以被告己○○名義登記為土地所有權
      人。
（四）原告於土地重劃後仍在系爭土地上之應有部分繼續耕作。
（五）被告己○○於93年1 月7 日及同年8 月3 日，分別將系爭
      土地應有部分2669之1500、2669之1169，以贈與方式移轉
      所有權登記予被告丙○○○、其子劉善光。
（六）原告以起訴狀繕本送達被告作為終止其與被告己○○間信
      託登記契約之意思表示。
（七）訴外人乙○○以系爭土地應有部分三分之一，與被告己○○所有崇雲段土地之應有部分及其上舊厝交換，並由乙○○補貼被告己○○15萬元。
五、依兩造主張及陳述觀之，本件之爭點即在於：(一)原告與被告
    己○○間就系爭土地有無成立信託契約或借名登記契約？(二)
    被告有無共同侵害原告就系爭土地應有部分三分之一之所有
    權？(三)原告請求被告丙○○○塗銷被告間之系爭土地所有權
    移轉登記，並請求被告己○○返還其應有部分，有無理由？
    爰分敘如下：
（一）原告與被告己○○間就系爭土地有無成立信託契約或借名
      登記契約？
    1.原告主張其與被告己○○及訴外人乙○○共同繼承其父劉
      冉喜所有之系爭土地後，因政府實施農地重劃而各人之持
      分面積過小，為避免被政府依公定地價徵收補償造成損失
      ，乃商議暫將系爭土地登記在被告己○○名下合併申請分
      配，並約定重劃後所分配之系爭土地於日後可辦理分割時
      ，被告己○○即應按各人之應有部分移轉登記返還原告及
      乙○○等情，業據其提出58年11月3 日之高雄縣政府通知
      及系爭土地之登記謄本為證（見本院卷一第8 至15頁）。
      且證人即原告與被告己○○之兄長乙○○於本院到庭證稱
      ：三兄弟就系爭土地本來是各持有三分之一面積，因政府
      辦理土地重劃，各人持分面積過小，所以開會協議決定先
      將系爭土地登記予被告己○○，等到可以分割時再返還給
      伊及原告，又因被告己○○用崇雲段土地之應有部分與伊
      交換系爭土地之三分之一，伊兒子丁○○有補償15萬元予
      被告己○○等情明確（見本院卷二第77頁）。又證人即代
      書甲○○於本院亦證述：伊在92年12月間辦理被告移轉系
      爭土地所有權之過程，被告丙○○○有請伊去跟原告協調
      ，說系爭土地既已經登記為被告己○○名字，她願意拿8
      至10萬元給原告，伊有去向原告講，但原告不同意，原告
      說要土地，且於91年間原告、被告己○○及乙○○三兄弟
      談論崇雲段土地之事情時，期間三人有提及系爭土地每人
      應有部分各三分之一，被告己○○只是登記名義人而已等
      語（見本院卷一第186 、187 頁），其二人所述互核相符
      ，並有崇雲段土地之不動產買賣契約書在卷可憑（見本院
      卷一第221 至224 頁）。證人乙○○既為原告及被告己○○之兄長，應無偏袒任何一方之必要，且其曾以系爭土地
      應有部分三分之一與被告己○○所持有崇雲段土地之應有
      部分交換，並補貼被告己○○15萬元之事實，復為被告所
      不爭執，所證堪予採信。參以原告於土地重劃後仍在系爭
      土地上繼續耕作，此為被告所不爭執，且系爭土地因道路
      擴寬發放補償金時，原告及乙○○均有分到徵收補償金等
      情，亦據證人乙○○證述明確（見本院卷二第78頁），足
      認原告主張其與被告己○○間有約定系爭土地先登記在被
      告己○○名下，待政府法令可以辦理分割時，被告己○○
      再將系爭土地之應有部分移轉返還給原告之協議存在，自
      屬有據。
    2.至被告己○○事後雖抗辯其與乙○○就崇雲段土地訂立買
      賣契約係為解決老厝問題，並非協議交換乙○○所有系爭
      土地之應有部分三分之一，且該買賣契約亦無交換系爭土
      地之記載云云。惟被告己○○對於乙○○以系爭土地應有
      部分三分之一與其所有崇雲段土地之應有部分交換，並由
      乙○○補貼其15萬元之事實，既已於本院行爭點整理時所
      不爭執（見本院卷二第7 頁），其事後仍執前詞抗辯顯非
      可採。且當時因繳稅之關係，加上雙方口頭上有講明交換
      土地，所以未於買賣契約上載明系爭土地之地號等情，此
      據證人乙○○及其子丁○○於本院陳明在卷（見本院卷一
      第191 頁、卷二第78頁），故縱未於該買賣契約記載系爭
      土地之地號，亦不影響被告己○○與乙○○有交換土地之
      事實。
    3.被告雖又抗辯其與原告及乙○○所共同繼承之中興段土地
      ，其持有之應有部分，於75年間無償移轉登記予原告之子
      劉善達、劉善智，以交換系爭土地原告之應有部分，故原
      告就系爭土地已無權利云云。惟原告所以分配到中興段土
      地，乃因其未繼承崇雲段土地及舊厝，此據證人乙○○證
      述：崇雲段之舊厝地是分給伊及被告己○○，後來被告己○○就用舊厝地跟伊交換系爭土地，原告因沒有分到舊厝
      地，所以就分中壇段地號1180號土地（即中興段土地）給
      他蓋房子等語明確（見本院卷二第77頁），可見原告取得
      中興段土地之原因，乃未分配到崇雲段土地及舊厝所致，
      並無被告所述二人係以中興段土地與系爭土地互換持分情
      事，是被告己○○所以移轉中興段土地之持分予原告之子
      劉善達、劉善智，應係因原告未分配到崇雲段土地及舊厝
      ，不能執此遽認原告即有與被告己○○交換系爭土地之情
      事，故被告所辯尚屬無據。
    4.按當事人約定，一方（借名者）經他方（出名者）同意，
      而就屬於一方現在或將來之財產，以他方之名義，登記為
      所有人或其他權利人，即為借名登記契約。在現行法下，
      乃為無名契約，依私法自治原則，當事人基於特定目的而
      訂立借名登記契約，自無不可。故當事人間之權利義務，
      應先依雙方當事人之契約內容而定，契約未約定者，則以
      補充解釋之方法定之。又因其契約著重在當事人間之信任
      關係，性質與委任契約類同，應類推適用委任關係終止或
      消滅與否之判斷。另按信託契約之受託人不僅就信託財產
      承受權利人之名義，且須就信託財產，依信託契約所定內
      容為積極的管理或處分，並非將自己之財產，以他人名義
      登記時，雙方之間當然即有信託關係存在（最高法院91年
      度台上字第1871號判決要旨參照）。本件原告與被告己○○間確有約定系爭土地先登記在被告己○○名下，待日後
      政府法令可以辦理分割時，被告己○○再將系爭土地之應
      有部分移轉返還給原告之協議存在，已如前述，此乃導因
      於政府實施美濃鎮農地重劃，由於系爭土地因原告、被告
      己○○與乙○○兄弟三人各別持分面積過小，不足以最小
      單位取得分配土地，僅能合併申請分配，致協議由被告己○○申請合併分配並登記為所有人。而原告於土地重劃後
      既仍在系爭土地上繼續耕作，可見被告己○○就系爭土地
      未為積極之管理或處分，雙方並無一定之經濟目的可言，
      自與信託之要件不符。是探究當事人間之真意，被告己○○應僅為系爭土地之名義所有權人，其與原告間所成立之
      協議並非信託契約，而係借名登記契約無訛。
（二）被告有無共同侵害原告就系爭土地應有部分三分之一之所
      有權？
      按債務人之財產，為債權人之總擔保，如第三人有唆使或
      幫助債務人將其所有之不動產，對該第三人辦理虛偽之抵
      押權設定登記，而使債權人受償困難時，應認該第三人有
      以背善良風俗之方法加損害於他人，業已構成侵權行為，
      債權人為排除其侵害，不能謂無塗銷該抵押權登記，以回
      復原來利益狀態之請求權（最高法院67年度台上字第1654
      號判決意旨參照）。原告主張被告明知其就系爭土地有三
      分之一之權利，竟分別於93年1 月7 日、同年8 月3 日，
      故意將系爭土地以無償贈與方式移轉所有權登記予被告丙○○○2669分之1500、劉善光2669分之1169，侵害原告之
      權利等情，業經證人甲○○到庭證稱：伊在92年12月間辦
      理被告己○○將系爭土地移轉給被告丙○○○之過程中，
      被告丙○○○有請伊去跟原告協調，說系爭土地既已經登
      記為被告己○○名字，她願意拿8 至10萬元給原告，伊有
      去向原告講，但原告不同意，原告說要土地，因被告己○○、丙○○○堅持要移轉，且被告丙○○○當時說移轉給
      她，原告就不太好拿回去，所以伊拿到被告己○○之相關
      文件後就去辦理；且被告丙○○○及其子劉善光知悉系爭
      土地原告有三分之一權利等語（見本院卷一第186 、187
      頁），並經證人乙○○另於本院94年度訴字第326 號交還
      土地事件中明確證稱：被告己○○將系爭土地贈與被告丙○○○及其子劉善光，並沒有經過伊與原告同意，被告丙○○○及其子劉善光知道系爭土地為三兄弟共有，於原告
      向被告要求照約定將系爭土地三分之一移轉返還原告時，
      被告丙○○○及其子劉善光均有在場，且伊有向被告丙○○○及其子劉善光講系爭土地屬於兄弟三人共有等語（見
      本院卷一第43至45頁），此經本院調閱上開交還土地事件
      卷核閱屬實，復有系爭土地之登記謄本可稽（見本院卷一
      第16頁）。是以被告二人既明知原告就系爭土地有三分之
      一權利，竟仍以贈與方式無償移轉所有權登記，致使原告
      無法請求返還，足見渠等顯有以背善良風俗之方法加損害
      於原告，依上開說明，業已侵害原告就系爭土地應有部分
      三分之一之所有權甚明。
（三）原告請求被告丙○○○塗銷被告間之系爭土地所有權移轉
      登記，並請求被告己○○返還其應有部分，有無理由？
    1.按因故意或過失，不法侵害他人之權利者，負損害賠償責
      任，故意以背於善良風俗之方法，加損害於他人者亦同；
      又負損害賠償責任者，除法律另有規定或契約另有訂定外
      ，應回復他方損害發生前之原狀，民法第184 條第1 項、
      第213 條第1 項分別定有明文。被告二人既均明知原告有
      系爭土地之三分之一權利，竟由被告己○○移轉系爭土地
      2669分之1500之所有權登記予被告丙○○○，共同以此方
      式侵害原告之應有部分之所有權，已如前述，則原告自得
      依上開規定，請求被告丙○○○回復原狀即塗銷系爭土地
      三分之一之所有權登記。
    2.又本件原告與被告己○○間所成立為借名登記契約，而自
      借用被告己○○名義加以登記以觀，僅係三兄弟為因應法
      令限制所作之變通，則在該等法令限制放寬後，本應允合
      約當事人之任何一方，單方終止非實際權屬狀況之登記外
      觀，並進而依據實質所有權之法律關係，向土地之名義登
      記人為移轉土地之請求，如此不僅未害及當事人之信賴與
      利益，且毋寧係更符合當事人之真意。且因借名登記契約
      著重在當事人間之信任關係，性質與委任契約類同，應類
      推適用委任關係終止或消滅與否之判斷。故原告主張終止
      其與被告己○○間之借名登記契約，並請求被告己○○返
      還系爭土地應有部分三分之一，即屬有據。
六、綜上所述，原告主張其與被告己○○就系爭土地有借名登記
    契約存在，其就系爭土地有三分之一應有部分之權利，為被
    告共同侵害其應有部分，而依侵權行為回復原狀及終止借名
    登記契約之法律關係，訴請被告丙○○○就系爭土地應有部
    分三分之一予以塗銷，並請求被告己○○移轉登記返還予原
    告，為有理由，應予准許。又原告之先位聲明既已獲勝訴判
    決，其備位聲明即毋庸再予審酌。
七、本件事證已臻明確，兩造其餘攻擊及防禦方法，經審酌後並
    不影響判決之結果，爰不予一一論述，併此敘明。
八、結論：原告之訴為有理由，依民事訴訟法第78條、第85條第
    1項前段，判決如主文。
中　　華　　民　　國　　94　　年　　12　　月　　29　　日
                  民事第五庭審判長法　官  魏式璧
                                  法  官  方錦源
                                  法  官  吳俊龍
正本係照原本作成。
如不服本判決，應於送達後20日內，向本院提出上訴狀並表明上
訴理由，如於本判決宣示後送達前提起上訴者，應於判決送達後
10日內補提上訴理由書（須附繕本）。
中　　華　　民　　國　　94　　年　　12　　月　　29　　日
                                  書記官  馮欽鳳
